【裁判字號】    88,上更(一),727
【裁判日期】    890229
【裁判案由】    組織犯罪防制條例
【裁判全文】
臺灣高等法院刑事判決                        八十八年度上更(一)字第七二七號
    上  訴  人
    即  被  告  辛○○
    選任辯護人  陳建宏
右上訴人因違反組織犯罪防制條例案件，不服臺灣基隆地方法院八十六年度訴字第一
九三號，中華民國八十六年六月五日第一審判決（起訴案號：臺灣基隆地方法院檢察
署八十六年度偵字第三五三號），提起上訴，本院判決後，經最高法院發回本院，本
院更為判決如左：
    主  文
上訴駁回。
    事  實
一、辛○○於民國八十年間曾因脫逃罪，經臺灣基隆地方法院判處有期徒刑一年十月
    ，於八十三年六月十六日執行完畢，猶不思悔改，明知由吳明貴所發起之「天道
    盟基隆同心會」（以下簡稱為同心會）係三人以上，有發起人、會長、副會長、
    顧問、委員、組長及會員等內部管理結構，以對抗「天道盟太陽會」（以下簡稱
    太陽會）勢力及為基隆市各特種行業圍勢等為犯罪宗旨，而具有集團性、常習性
    及脅迫性之不法犯罪組織，竟於八十五年七、八月間（起訴書誤為八十四年八月
    三十日），應會長乙○○之邀，加入同心會擔任副會長，平日負責指揮該組織中
    之組長丙○○（吳明貴、乙○○及丙○○等均另案審結）及成員幫眾等多人，在
    基隆市內活動，至組織犯罪防制條例於八十五年十二月十三日經政府公告施行後
    ，仍未自首解散。嗣因丙○○另涉妨害自由案，於八十六年一月十四日經警逮捕
    ，供出同心會之內部組織成員，而於同年月十七日二十一時許，在基隆市○○路
    為警逮獲，並於偵查中自白其為副會長之事實。
二、案經基隆市警察局移送臺灣基隆地方法院檢察署檢察官偵查起訴。
    理  由
一、訊據被告辛○○固自白於八十五年七、八月間參與同心會為副會長之事實不諱，
    惟否認負責指揮該組織，辯稱係受乙○○之邀，基於人情乃參與同心會，擔任名
    義上之副會長，實際上未曾參加或指揮其成員從事任何不法行為，應係單純之「
    參與」犯罪組織，且伊係在員警查覺之前自首其罪云云。經查：
（一）同心會係三人以上，有發起人、會長、副會長、顧問、委員、組長及會員等內
      部管理組織，以結合基隆市各地方角頭鞏固勢力，對抗太陽會勢力及為基隆市
      各特種行業圍勢等為成立之宗旨，並曾因與太陽會糾紛，其成員分頭砸毀皇宮
      ＫＴＶ、新朝代ＫＴＶ、金凱酒店等場所乙節，已分據同心會前後任會長戊○○、乙○○於警訊中供證甚詳（見八十六年度偵字第三五三號卷第五十四頁至
      第六十二頁、第七十二頁至第七十四頁），並有原審卷附基隆市警察局八十六
      年五月十五日八十六基警刑五字第九五一號函暨所附「天道盟同心會基隆地區
      成員組織架構圖」可稽，該同心會係具有集團性、常習性及脅迫性之不法犯罪
      組織，事屬至明。
（二）關於被告加入同心會之時間，檢察官雖根據證人乙○○之證詞，指稱被告於八
      十四年八月三十日，同心會在基隆市○○路富豪園餐廳舉行成立大會時即已加
      入為副會長云云。惟此已為被告所否認，且證人即同心會顧問朱才盛在其所涉
      違反組織犯罪防制條例案件中供稱：八十四年八月富豪園餐廳被告沒去，渠沒
      看到他（指被告），因為如果他是副會長，會坐首席，但首席上沒有他等語（
      見原審卷第三十一頁）。另參以同心會首任會長戊○○供證：該會成立大會時
      ，參加人員有楊文華、莊文隆、「朱高」、乙○○、楊勝揮、趙開平、林國仁
      等人（見八十六年度偵字第三五三號卷第五十頁背面），並未提及被告，足徵
      被告於八十四年八月同心會在基隆市富豪園餐廳舉行成立大會時，應尚未加入
      。再者，證人乙○○於本院結證稱，同心會首任會長為戊○○，伊擔任副會長
      ，至八十四年底之後，戊○○因案遭通緝，由伊繼任會長，乃邀被告擔任副會
      長之職等語，而戊○○確因案被判處有期徒刑七年六月確定，未到案執行，經
      臺灣基隆地方法院檢察署於八十五年三月二十八日通緝等情，復有卷附臺灣高
      等法院檢察署有關戊○○之刑案紀錄簡覆表一紙可憑，可見證人乙○○於本院
      之陳述非虛。又證人丙○○、庚○○、己○○於本院亦分別證稱丙○○於八十
      五年四、五月間加入同心會時，被告尚未參加；庚○○於八十五年暑假期間入
      會，原不識被告其人；己○○於八十五年六、七月間起不再參加同心會活動，
      之前並不知被告為副會長等情。綜上，並無任何事證可證明被告在八十五年七
      月之前即加入同心會，是其加入同心會之時間，自應以其自白所述「八十五年
      七、八月間」為可採。
（三）被告加入同心會後，擔任副會長一職，為被告所自承，雖其辯稱實際上未曾參
      加或指揮其成員從事任何不法行為，僅係單純參與該組織云云。惟查，同心會
      之組織架構，依前開架構圖所示，發起人下置有會長一名、副會長二名，其下
      分置多名組長，在組長下配有會員，副會長之身分地位，顯屬指揮階層，非僅
      單純參與者所得比擬。次查，證人乙○○、丙○○及庚○○雖於本院證稱該組
      織之活動係由乙○○指揮進行，惟同時均指陳被告曾參加同心會「出陣頭」之
      活動等情，足見被告並非名義上之副會長，被告所辯已有不實。再查，證人庚○○於警訊時曾陳稱同心會大約二、三天開會一次，在「王將電玩店」樓上（
      見八十六年度偵字第二九０號卷證人八十六年一月五日之訊問筆錄），被告雖
      辯稱該王將電玩店係乙○○經營云云，然證人乙○○與丙○○已在本院證稱，
      被告當時原在基隆市○○路經營「王將」電動玩具店等情，益見同心會開會之
      處所選擇在被告經營之電玩店樓上，則被告豈有不知之理？所辯未指揮組織云
      云，無非事後卸責飾詞，不足採信。
（四）有關本案被告之到案情形，按「原天道盟基隆同心會份子辛○○因涉嫌違反組
      織犯罪防制條例案，經基隆地方法院檢察署於八十六年一月十七日由檢察官嚴
      欲欽發交搜索票及檢察官王福康發交拘票後，即由本局刑警隊第五組於八十六
      年一月十七日二十一時在本市○○路三十一號前將其拘提到案並移請基隆地檢
      署偵辦。辛○○原係基隆天道盟同心會副會長，於本八十六年一月二十一日下
      午二十時三十分至本局刑警隊辦理脫離幫派組織事宜，在本局於前述時間拘提
      之前，尚未向本局聯絡有關脫離犯罪組織事宜」，有基隆市警察局八十六年九
      月十七日基警刑一字第四六三八一號函及所附拘票、脫離犯罪組織切結書等資
      料附卷可稽（見本院八十六年度上訴字第三三六三號卷第二十六頁至第四十九
      頁），並據證人甲○○、丁○○於本院證述係在發覺被告為同心會分子後，持
      搜索票及拘票前往被告住處拘提無著後，在當晚被告前來警局之際拘獲等情，
      被告明顯非於犯罪未被發覺前自首。
    綜上所述，所辯云云，無從卸免其責。被告指揮犯罪組織之犯行，事證明確，堪
    以認定，自應依法論科。
二、核被告所為，係違反組織犯罪防制條例第三條第一項前段之指揮犯罪組織罪。被
    告選任之辯護人雖另為被告辯護稱：被告於八十六年一月二十一日已在基隆市警
    察局書立切結書，辦理登記脫離該犯罪組織同心會，係於組織犯罪防制條例所規
    定之二個月之期限內脫離該組織，並向警察機關登記，有該條例第十八條有關免
    刑之適用；況且，該條例施行後之二個月，應係法律猶豫期間，參加不法組織之
    成員縱經警發覺，只要向員警辦理登記脫離該組織，應適用刑法第一百五十四條
    前段之規定云云。按組織犯罪防制條例施行（八十五年十二月十三日）前已成立
    之犯罪組織，其成員於該條例施行後二個月內，未發覺犯罪前，脫離該組織，並
    向警察機關登記者，免除其刑，組織犯罪防制條例第十八條前段固定有明文，惟
    其係指已成立之犯罪組織，其成員在該條例施行後二個月內，未發覺犯罪前，脫
    離該組織，並向警察機關登記者，始得免除其刑。茲所謂犯罪未發覺，係指犯參
    與以犯罪為宗旨之罪未被治安機關發覺者而言。被告指揮同心會犯罪組織之犯行
    ，業經受其指揮之該會組長丙○○在八十六年一月十五日警訊時供承甚明（見八
    十六年偵字第二九０號偵查卷第七頁），是警察機關於丙○○陳述後，業已知被
    告參與並指揮該組織，並於八十六年一月二十日報請檢察官偵查，有移送書附偵
    查卷可憑，顯見被告犯有該罪是時即已被發覺，乃其遲至八十六年一月二十一日
    始向警方登記脫離該組織，核與前開要件不合，自不得援引組織犯罪防制條例第
    十八條有關免刑之規定。至於被告參與並指揮同心會犯罪組織之行為，原係犯刑
    法第一百五十四條第一項之參與犯罪之結社罪，然其行為具有繼續性，而其於八
    十五年十二月十三日組織犯罪防制條例公布生效後，始脫離前開犯罪組織，依特
    別法優於普通法之原則，自應適用組織犯罪防制條例第三條第一項之指揮犯罪組
    織罪論處，所辯僅係犯刑法第一百五十四條第一項之罪，應屬無據，洵無可採。
    又被告於八十年間曾因脫逃罪，經臺灣基隆地方法院判處有期徒刑一年十月，於
    八十三年六月十六日執行完畢，有其全國前案紀錄表在卷可考，被告於五年以內
    再犯有期徒刑以上之本罪，為累犯，應依法加重其刑。至其於偵查中自白犯罪，
    應依組織犯罪防制條例第八條第一項後段之規定減輕其刑。原審援引組織犯罪防
    制條例第三條第一項前段、第八條第一項後段，刑法第十一條前段、第四十七條
    之規定，並審酌被告指揮不法犯罪組織，危害社會治安，及其品行、智識程度、
    犯罪動機、手段，及已報繳其所有之槍彈（有原審卷附基隆市警察局八十六年五
    月十五日八十六基警刑五字第九五一號函可憑），暨犯罪後之態度等一切情狀，
    從輕量處有期徒刑一年八月，並依組織犯罪防制條例第三條第三項之規定，諭知
    於刑之執行完畢或赦免後，令入勞動場所強制工作三年。經核其認事用法並無違
    誤，量刑亦稱妥適，被告上訴意旨，仍執前詞，指摘原判決不當云云，為無理由
    ，應駁回其上訴。
據上論斷，應依刑事訴訟法第三百六十八條，判決如主文。
本案經檢察官陳時提到庭執行職務。
中      華      民      國    八十九    年      二      月    二十九    日
                              臺灣高等法院刑事第五庭
                                  審判長法  官  曾  德  水
                                        法  官  趙  功  恆
                                        法  官  林  立  華
右正本證明與原本無異。
如不服本判決應於收受送達後十日內向本院提出上訴書狀，其未敘述上訴之理由者並
得於提起上訴後十日內向本院補提理由書（均須按他造當事人之人數附繕本）。
                                        書記官  廖  月  女
中      華      民      國    八十九    年      三      月      四      日
附錄：本案論罪科刑法條全文
組織犯罪防制條例第三條第一項：
發起、主持、操縱或指揮犯罪組織者，處三年以上十年以下有期徒刑，得併科新臺幣
一億元以下罰金；參與者，處六月以上五年以下有期徒刑，得併科新臺幣一千萬元以
下罰金。


司法院資訊處製作；財團法人民間司法改革基金會備份。
